---
title: "RNAseq解析 XX大学 YY先生"
author:
  - name: eight corpolation
    affiliation: xxx@eightbioinfo.com
output:
  BiocStyle::html_document:
    toc_float: true
date: '`r format(Sys.time(), "20%y/%m/%d")`'
vignette: |
  %\VignetteIndexEntry{Vignette Title}
  %\VignetteEngine{knitr::rmarkdown}
  %\VignetteEncoding{UTF-8}
---


<br>
<br>

<style type="text/css">

.main-container {
max-width: 90%;
}

</style>

```{r setup1, echo=FALSE, warning=FALSE, message=FALSE}

#####################################################################################################
#####################################################################################################
#このチャンクだけ変える
#RNAseqのカウントデータをeという変数に格納する
#群分けをgroupという変数にベクトルで格納する。群は「group1」と「group2」と記述し、サンプル名をnamesとしてつけておく
#「e」と「group」の変数を作りさえすればあとは自由記述でOK
#最後にgroup1とgroup2がなんの群を意味するか依頼者がつけた郡名をそれぞれ記述しておく
#カウントデータは程発現の除去、CPM化を行い、「result」というフォルダに出力されるようになっているので、「result」のフォルダを作っておく

#必要な操作
#① resultというフォルダを作っておく
#② カウントデータ（eに格納）
#③ 群が記載されたベクトル（groupに格納）

#注意事項
#カウントデータと群指定のベクトルのサンプル名とサンプル数を一致させておくこと
#カウントデータと群指定のベクトルのソートはチャンクの「setup2」で行うため、省略しても良い

#群指定
#ベクトルで作る
#例
# > group
#      sample1        sample2        sample3
#      "group1"       "group1"       "group2"


#RNAseqの入力データ
e <- read.csv("count.csv",as.is=T,row=1)
colnames(e)<-paste0("sampel",1:12)
#e <- e[,c(4:9)]
#colnames(e)<-paste0("sampel",1:6)


#群指定のベクトル
group<-c(rep("group1",6),rep("group2",6))
names(group)<-colnames(e)


#群名の記述
Group1 = "依頼者が名付けた群名A"
Group2 = "依頼者が名付けた群名B"

#####################################################################################################
#####################################################################################################
```


```{r setup2, echo=FALSE, warning=FALSE, message=FALSE}
#サンプル情報と発現値情報のサンプルを並び替えておく
group<-sort(group)
e<-e[,names(group)]

#パッケージの読み込み
require(DT)
require(edgeR)
require(ComplexHeatmap)
require(gprofiler2)

#全てのチャンクの設定
knitr::opts_chunk$set(fig.align = "center", dpi=300, fig.width=12, fig.height=8, echo=FALSE, warning=FALSE, message=FALSE)
#, cache=TRUE)

```

<br>
<br>

# 解析内容
1. クラスター解析
2. 主成分分析
3. 発現変動遺伝子解析
4. gene enrichment analysis

<br>
<br>

# レポートに含まれているファイル
- 低発現を除去した発現値データ
- CPM発現値データ
- サンプル間クラスタリング
- 主成分分析
- 発現変動遺伝子の検定結果
- MAplot
- upDEGsのリスト
- downDEGsのリスト
- DEGのheatmap
- Gene enrichment analysisの結果

<br>
<br>

# 確認事項
- 本解析レポートはchromで開くことを推奨します。
- フォルダ内のファイルを移動させるとリンクが正常に動作しなくなる場合がございます。
- <strong>本解析では`r Group1`はgroup1、`r Group2`はgroup2と表記されています。</strong>

<br>
<br>

# 正規化データ
- [低発現を除去した発現値データ](file:低発現を除去した発現値データ.csv)
- [CPM発現値データ](file:CPM発現値データ.csv)

<br>
<br>


```{r data_processing}
#CPMの計算
data <- e

#低発現を除去して前処理(フィルタリング)
obj <- as.logical(rowSums(data) > 0)   #条件を満たすかどうかを判定した結果をobjに格納
data <- unique(data[obj,])             #objがTRUEとなる行のみ抽出し、ユニークパターンのみにした結果をdataに格納

data_jokyo <- data
write.csv(data_jokyo,"result/低発現を除去した発現値データ.csv")

#低発現除去したCPMの計算
data <- data_jokyo
param1 <- 1000000                      #補正後の総リード数を指定(RPMにしたい場合はここの数値はそのまま)

#正規化
nf <- param1/colSums(data)             #正規化係数を計算した結果をnfに格納
data <- sweep(data, 2, nf, "*")        #正規化係数を各列に掛けた結果をdataに格納


cpm_jokyo <- data
write.csv(cpm_jokyo,"result/CPM発現値データ.csv")

```


# クラスター解析

- 全遺伝子の発現プロファイルを用いてクラスター解析を行いました。

<br>
```{r　clustering, fig.cap="Clustering"}
#クラスタリング
#低発現を除去したデータを使う
data <- data_jokyo

data.dist <- as.dist(1 - cor(data, method="spearman"))#サンプル間の距離を計算し、結果をdata.distに格納
out_cluster <- hclust(data.dist,method="average")#階層的クラスタリングを実行し、結果をoutに格納

plot(out_cluster)
```


<br>
<br>

# 主成分分析 {.tabset .tabset-fade}

- 全遺伝子の発現プロファイルを用いて主成分分析を行いました。

<br>

## Variance
```{r Variance, fig.cap="PCA variance"}
#主成分分析
#CPMのデータを使う
input_data <- cpm_jokyo
sample <- group

pca<-prcomp(t(input_data))

col <- ifelse(group=="group1","blue","red")

plot(pca,main="PCA")
```

## PC-1 and PC-2
```{r PCA1, fig.cap="PCA1-2"}
plot(pca$x[,c(1,2)], type='n')
text(pca$x[,c(1,2)],label=colnames(input_data),col=col ,cex=0.8)
```

## PC1 and PC-3
```{r PCA2, fig.cap="PCA1-3"}
plot(pca$x[,c(1,3)], type='n')
text(pca$x[,c(1,3)],label=colnames(input_data),col=col ,cex=0.8)
```

## PC-2 and PC-3
```{r PCA3, fig.cap="PCA2-3"}
plot(pca$x[,c(2,3)], type='n')
text(pca$x[,c(2,3)],label=colnames(input_data),col=col ,cex=0.8)
```

<br>
<br>
<br>
<br>

# 発現変動遺伝子
- [発現変動遺伝子の検定結果](file:DEG検定結果.csv)
- [上方制御された遺伝子](file:upDEGs.csv)
- [下方制御された遺伝子](file:downDEGs.csv)

<br>
<br>


```{r preDEG}
#変動遺伝子の検出
#ここを変えたらMAplotの部分も変える
param_G1 <- sum(group=="group1")                       #G1群のサンプル数を指定
param_G2 <- sum(group=="group2")                          #G2群のサンプル数を指定
param_FDR <- 0.05                      #false discovery rate (FDR)閾値を指定

#入力ファイルの読み込み
#低発現を除去したデータを使う
data <- data_jokyo

data.cl <- c(rep(1, param_G1), rep(2, param_G2)) #G1群を1、G2群を2としたベクトルdata.clを作成

#本番
d <- DGEList(counts=data,group=data.cl)#DGEListオブジェクトを作成してdに格納
d <- calcNormFactors(d)                #TMM正規化を実行

norm.factors <- d$samples$norm.factors/mean(d$samples$norm.factors)#正規化係数の平均が1になるように正規化したものがTCCパッケージで得られるものと同じです

#正規化後のデータをファイルに出力
ef.libsizes <- colSums(data)*norm.factors#effective library sizesというのはlibrary sizesに正規化係数を掛けたものなのでそれを計算した結果をef.libsizesに格納
normalized.count <- sweep(data, 2, mean(ef.libsizes)/ef.libsizes, "*")#正規化後のデータを取り出してnormalized.countに格納

d <- estimateCommonDisp(d)             #the quantile-adjusted conditional maximum likelihood (qCML)法でcommon dispersionを計算している
d <- estimateTagwiseDisp(d)            #the quantile-adjusted conditional maximum likelihood (qCML)法でmoderated tagwise dispersionを計算している
out <- exactTest(d)                    #exact test (正確確率検定)で発現変動遺伝子を計算した結果をoutに格納
#tmp <- topTags(out, n=nrow(data), sort.by="none")#検定結果を抽出
p.value <- out$table$PValue            #p値をp.valueに格納
q.value <- p.adjust(p.value, method="BH")#q値をq.valueに格納
logFC <- out$table$logFC
FC <- 2^logFC
ranking <- rank(p.value)               #p.valueでランキングした結果をrankingに格納
#sum(q.value < param_FDR)               #FDR閾値(q.value < param_FDR)を満たす遺伝子数を表示

#ファイルに保存(テキストファイル)
tmp <- cbind(rownames(data), normalized.count, p.value, q.value,logFC,FC,ranking)#入力データの右側にp.value、q.value、rankingを結合した結果をtmpに格納

DEG<-tmp
upDEG <- rownames(tmp[which((tmp$q.value < param_FDR) & (tmp$FC > 1)),])
downDEG <- rownames(tmp[which((tmp$q.value < param_FDR) & (tmp$FC < 1)),])

write.csv(DEG,"result/DEG検定結果.csv")
write.csv(upDEG,"result/upDEGs.csv")
write.csv(downDEG,"result/downDEGs.csv")

```


# MAplot

- FDR < 0.05、fold change > 1 または < 1 を発現変動遺伝子と定義した。
- `r Group2`における発現上昇遺伝子および発現低下遺伝子を表す。
- 本解析では発現上昇遺伝子は`r length(upDEG)`個、発現低下遺伝子は`r length(downDEG)`個検出されました。


```{r　MAplot, fig.cap="MAplot"}

#変動遺伝子の検出
param_G1 <- sum(group=="group1")                       #G1群のサンプル数を指定
param_G2 <- sum(group=="group2")                          #G2群のサンプル数を指定
param_FDR <- 0.05                      #false discovery rate (FDR)閾値を指定

#入力ファイルの読み込み
#低発現を除去したデータを使う
data <- data_jokyo

data.cl <- c(rep(1, param_G1), rep(2, param_G2)) #G1群を1、G2群を2としたベクトルdata.clを作成

#RPM正規化後のデータでM-A plotを描画（するための基礎情報取得）
D <- DGEList(counts=data,group=data.cl)#DGEListオブジェクトを作成してdに格納
D <- calcNormFactors(D)                #TMM正規化係数を計算
norm_f_TMM <- D$samples$norm.factors   #TMM正規化係数の情報を抽出してnorm_f_TMMに格納
names(norm_f_TMM) <- colnames(data)    #norm_f_TMMのnames属性をcolnames(data)で与えている
effective_libsizes <- colSums(data) * norm_f_TMM#effective library sizesというのはlibrary sizesに(TMM)正規化係数を掛けたものなのでそれを計算した結果をeffective_libsizesに格納
RPM_TMM <- sweep(data, 2, 1000000/effective_libsizes, "*")#元のカウントデータをeffective_libsizesで割り（RPMデータと同程度の数値分布にしたいので）1000000を掛けた正規化後のデータをRPM_TMMに格納

DATA <- RPM_TMM                        #RPM_TMMをdataに格納
mean_G1 <- log2(apply(as.matrix(DATA[,data.cl==1]), 1, mean))#遺伝子ごとにG1群の平均の対数を計算した結果をmean_G1に格納
mean_G2 <- log2(apply(as.matrix(DATA[,data.cl==2]), 1, mean))#遺伝子ごとにG2群の平均の対数を計算した結果をmean_G2に格納
x_axis <- (mean_G1 + mean_G2)/2        #「G1群の平均値」と「G2群の平均値」の平均をとったものがM-A plotのA(x軸の値)に相当するものなのでx_axisに格納)
y_axis <- mean_G2 - mean_G1            #いわゆるlog比(logの世界での引き算)がM-A plotのM(y軸の値)に相当するものなのでy_axisに格納)
DEG_posi_up <- (q.value < param_FDR & FC > 1)    #指定した閾値未満のものの位置情報をDEG_posiに格納
DEG_posi_down <- (q.value < param_FDR & FC < 1)

plot(x_axis, y_axis, xlab="A=(log2(G2)+log2(G1))/2", ylab="M=log2(G2)-log2(G1)", pch=20, cex=.1)#MA-plotを描画
points(x_axis[DEG_posi_up], y_axis[DEG_posi_up], col="red", pch=20, cex=1)#DEGを赤色にしている
points(x_axis[DEG_posi_down], y_axis[DEG_posi_down], col="blue", pch=20, cex=1)#DEGを青色にしている

```


<br>
<br>

# 発現変動遺伝子のヒートマップ

- upDEG: up regulated differentially expressed genes
- downDEG: down regulated differentially expressed genes

<br>
```{r Heatmap, fig.cap="Heatmap"}
#heatmap
#CPMのデータを使う
mat<-cpm_jokyo[c(upDEG,downDEG),]
mat<-log2(mat+1)
mat<-mat-rowMeans(mat)

annotation = HeatmapAnnotation(
	df = data.frame(group=group),
	col=list(group=c(group1="blue","group2"="red")),
	gap = unit(1, "mm"),
	show_annotation_name = FALSE,
	annotation_name_side="left",
	gp=gpar(col="white")
)

Heatmap(
	mat,
	name = "color",
	cluster_rows=FALSE,
	show_row_names = FALSE,
	top_annotation = annotation,
	row_names_side ="right",
	column_dend_height= unit(5, "cm"),
	gap = unit(3, "mm"),
	split = c(rep("upDEGs", length(upDEG)),rep("downDEGs", length(downDEG)))
)

```

<br>
<br>

# GO解析

- GO解析はRパッケージ「gprofiler2」を使用して行いました。

<br>
<br>

## `r Group2`で発現上昇した遺伝子

```{r preGO}

#GO analysis
gostres1 <- gost(upDEG, correction_method = "false_discovery_rate",sources = c("GO", "KEGG", "REAC"),evcodes = TRUE,organism = "hsapiens")

if(length(gostres1)>0){

  g1<-data.frame(gostres1$result$query_size,gostres1$result$intersection_size,gostres1$result$p_value,gostres1$result$term_id,gostres1$result$source,gostres1$result$term_name,gostres1$result$intersection)

  colnames(g1)<-sub("gostres1.result.","",colnames(g1))

  g1<-g1[order(g1$p_value),]
  rownames(g1)<-NULL

  p1 <- gostplot(gostres1,interactive=F,capped=F)

  write.csv(g1,"result/GO_in_up_regulated_genes.csv")
}

gostres2 <- gost(downDEG, correction_method = "false_discovery_rate",sources = c("GO", "KEGG", "REAC"),evcodes = TRUE,organism = "hsapiens")

if(length(gostres2)>0){

  g2<-data.frame(gostres2$result$query_size,gostres2$result$intersection_size,gostres2$result$p_value,gostres2$result$term_id,gostres2$result$source,gostres2$result$term_name,gostres2$result$intersection)

  colnames(g2)<-sub("gostres2.result.","",colnames(g2))

  g2<-g2[order(g2$p_value),]
  rownames(g2)<-NULL

  p2 <- gostplot(gostres2,interactive=F,capped=F)

  write.csv(g2,"result/GO_in_down_regulated_genes.csv")

}

```


```{r, include=FALSE}
mask1<-publish_gostplot(p1,highlight_terms=head(g1$term_id,20))
```
<br>

- 検出されたGOタームのトップ20個を表示しています。詳細は[GO一覧](file:GO_in_up_regulated_genes.csv)をご覧ください。

<br>
```{r upGOplot, fig.height=12, fig.cap="発現上昇遺伝子のGO"}
if(length(gostres1)>0){
  mask1
}else{
  print("検出されませんでした")
}
```

<br>
<br>

## `r Group2`で発現低下した遺伝子
```{r, include=FALSE}
mask2<-publish_gostplot(p2,highlight_terms=head(g2$term_id,20))
```
<br>

- 検出されたGOタームのトップ20個を表示しています。詳細は[GO一覧](file:GO_in_down_regulated_genes.csv)をご覧ください。

<br>
```{r downGOplot, fig.height=12, fig.cap="発現低下遺伝子のGO"}
if(length(gostres2)>0){
mask2
}else{
  print("検出されませんでした")
}
```
